【裁判字號】    98,訴,2103
【裁判日期】    981026
【裁判案由】    債務人異議之訴
【裁判全文】
臺灣臺中地方法院民事判決              98年度訴字第2103號
原      告  乙○○
訴訟代理人  甲○○
被      告  行政院農業委員會林務局東勢林區管理處
法定代理人  陳奕煌
訴訟代理人  盧永盛律師
複 代理 人  施雅芳律師
上列當事人間請求債務人異議之訴事件，本院於民國98年10月1
日言詞辯論終結，判決如下：
    主      文
原告之訴駁回。
訴訟費用由原告負擔。
    事實及理由
一、原告主張略以：緣被告前以原告自民國72年10月間起，無權
    占用坐落台中縣八仙山事業區第126 林班地內如該判決附圖
    示編號甲至辛之8 筆土地為由，本於物上請求權訴請原告拆
    屋還地及返還不當得利，經鈞院以96年度訴字第2018號民事
    判決確定。然系爭土地屬未經登錄土地，原告自72年10月間
    起持續占用已逾20年期間，依民法第769 條、第770 條及土
    地法第10條、第133 條規定，已因時效取得所有權，原告自
    得依民法第765 條規定享有土地所有權，亦無不當得利，自
    得據以排除被告之強制執行。縱認被告就系爭土地有返還請
    求權，然遲至96年8 月始起訴為所有權之行使，亦已逾15年
    請求權時效，原告自得拒絕返還並據以排除強制執行。且原
    告自96年3 月間因腦中風而無法對於系爭土地為事實上之管
    理，則依最高法院29年上字第1061號判例，被告應以現在占
    有該物之人為被告。因此，被告向原告為拆屋還地強制執行
    之聲請，當事人既非適格，其請求權基礎之法律關係亦顯欠
    妥適。爰依強制執行法第14條第1 項規定提起債務人異議之
    訴。並聲明：台灣台中地方法院97年度執字第53342 號強制
    執行事件應予撤銷。
二、被告抗辯略以：原告所舉各項事由，均非執行名義成立後發
    生，而係既判力基準時前已存在，均因既判力而被阻卻，自
    不能據以提起債務人異議之訴。再者，國有林地之土地之標
    示及權利範圍，均經林業主管機關之林務局造冊編列為國有
    林地，依森林法第3 條、該法施行細則第2 條規定及最高法
    院89年度台上字第949 號判決意旨，自無民法第125 條消滅
    時效、同法第769 條、第770 條取得時效等規定之適用。是
    原告提起本訴以阻止強制執行，並無理由，應予駁回。並聲
    明：原告之訴駁回。
三、按強制執行法第14條第1 項規定之債務人異議之訴，須主張
    執行名義成立後，有消滅或妨礙債權人請求之事由發生，始
    得為之。如以裁判為執行名義時，其為異議原因之事實發生
    在前訴訟言詞辯論終結後者，始得主張之。若其主張之事由
    在執行名義成立之前或前訴訟言詞辯論終結前即已存在，則
    為執行名義之裁判縱有不當，亦非異議之訴所能救濟。蓋確
    定判決之既判力，係以事實審言詞辯論終結時為基準，時效
    抗辯之援用為訴訟上之防禦方法，異議之事由在事實審言詞
    辯論終結前已存在而未主張者，即因既判力而生失權效，不
    得據為前開債務人異議之訴之事由。原告提起本件債務人異
    議之訴所主張：其因繼續占有20年而時效取得所有權、被告
    之物上請求權消滅時效、原告因96年3 月間中風而未繼續占
    有等各項事由，均係本件確定判決之執行名義言詞辯論終結
    前已存在之事由，揆諸前開說明，原告依上開事由提起債務
    人異議之訴，已無理由。況系爭土地既屬未經登記之林地，
    依森林法第三條規定應屬國有，不論國家已否辦理登記，均
    不適用取得時效之規定，且亦無民法第125 條消滅時效規定
    之適用（最高法院87年台上字第1738號民事判決、97台上字
    第28號裁定意旨參照），原告主張時效取得、消滅時效自屬
    無憑。至原告主張已無占有之事實，除未據其於執行程序為
    同一主張，其臨訟始為上開主張，尚難遽信，又以裁判為執
    行名義而聲請強制執行，僅須以執行名義所載被告為債務人
    ，即為已足，至於是否另有他人占有執行標的物，係該第三
    人得否以其係強制執行法第15條規定之第三人，暨就執行標
    的物有足以排除強制執行之權利，而依該規定提起第三人異
    議之訴之另一問題，則原告以其並未占有為由，主張上開強
    制執行事件當事人不適格，其請求權基礎有欠妥適云云，亦
    無可採。
四、綜上所述，原告本於強制執行法第14條第1 項規定訴請撤銷
    本院97年度執字第53342 號強制執行事件之強制執行程序，
    為無理由，不應准許。
五、本件事證已臻明確，兩造其餘攻擊防禦方法，於本判決結果
    不生影響，爰不一一論述，併此敘明。
六、據上論結，本件原告之訴為無理由，依民事訴訟法第78條，
    判決如主文。
中    華    民    國    98    年    10    月    26    日
                  民事第三庭    法  官  林慧貞
上正本係照原本作成。
如對本判決上訴，須於判決送達後20日內向本院提出上訴狀。
中    華    民    國    98    年    10    月    26    日
                                書記官


司法院資訊處製作；財團法人民間司法改革基金會備份。
